【裁判字號】    92,上訴,1246
【裁判日期】    920807
【裁判案由】    殺人未遂等
【裁判全文】
臺灣高等法院刑事判決                          九十二年度上訴字第一二四六號
    上  訴  人  臺灣臺北地方法院檢察署檢察官
    上  訴  人
    即  被  告  乙○○○
    指      定
    辯  護  人  本院公設辯護人  李廣澤
右上訴人因殺人未遂等案件，不服臺灣臺北地方法院九十一年度訴字第一一四０號，
中華民國九十二年二月二十七日第一審判決（起訴案號：臺灣臺北地方法院檢察署九
十一年度偵字第一九三五七號），提起上訴，本院判決如左：
    主  文
原判決撤銷。
乙○○○傷害人之身體，處有期徒刑陸月，如易科罰金，以參佰元折算壹日；扣案之
水果刀（無刀柄；刀刃長約十五公分、寬三公分）壹把沒收；又以加害生命、身體之
事，恐嚇他人致生危害於安全，處有期徒刑參月，如易科罰金，以參佰元折算壹日。
應執行有期徒刑捌月，如易科罰金，以參佰元折算壹日；扣案之水果刀（無刀柄；刀
刃長約十五公分、寬三公分）壹把沒收。
    事  實
一、乙○○○於前往花蓮販賣火龍果後，旋於民國九十一年九月十日上午八時許自花
    蓮搭乘火車返回台北，並於同日下午一時許至台北市○○○路一八五號四樓國寶
    公司參加「生前契約」講習，嗣於同日下午四時許講習完畢下課後，遂騎機車攜
    帶一只黑色公事包（內置其所有切火龍果用之水果刀一把）前往台北縣新店市○○路小碧潭尋找欲購買其火龍果種苗之友人吳國生，迨至同日下午五、六時許仍
    未遇著吳國生，適碰巧遇見其友人甲○○，甲○○乃邀請乙○○○至台北縣新店
    市○○路一○九之二號其父「馬沙吳」所開設之雜貨店聊天喝酒，同時並由乙○○○將之前積欠甲○○之父「馬沙吳」之工資新台幣（下同）二千元償還「馬沙
    吳」；嗣至同日晚間十時許，適有乙○○○之表叔鄭達成至雜貨店，見久未謀面
    之親人乙○○○，便邀請乙○○○至附近之新店市○○路一一一之七號鄭達成家
    中吃飯飲酒面敘至翌（十一）日凌晨一時許，乙○○○表示因時間已晚，欲返回
    台北縣新店市○○街住處，乃向其叔叔鄭達成告辭離去；嗣於離開鄭達成住處時
    ，適有鄭達成住處對面即新店市○○路一○三之七號丙○○與戊○○夫婦住宅前
    有己○○（戊○○之姊）、丙○○、戊○○、馬金財、丁○○（鄭達成之子）、
    甲○○等人在屋前聚餐喝酒聊天，當時在場之丁○○因認識其表哥乙○○○，遂
    盛情邀請乙○○○一起坐下喝酒聊天，並介紹與在場之人認識，斯時乙○○○始
    知己○○、丙○○與戊○○夫婦係其遠親。在喝酒聊天言談間，乙○○○表示其
    工作收入一個月可達十餘萬元，更屢屢吹噓其社會地位及經濟能力，嘲稱該處小
    碧潭的人無用，僅會喝酒、每月賺幾萬元等語，致在場之丙○○聽後心生不悅，
    要乙○○○不要談工作收入之事，而與乙○○○發生口角，經在場之丁○○與己○○請乙○○○離去，惟乙○○○仍滿懷怨懟，只好先行離開，走至離喝酒聚餐
    處附近約二、三公尺左右之其所有機車停放處，仍續與丙○○爭吵對罵。
二、乙○○○於將機車遷移一、二公尺準備離去前又將機車停住，為抒發其不滿情緒
    ，竟於同（十一）日凌晨一時三十分之前之某一時點，在其上開機車停放處，對
    在場之己○○、戊○○、丙○○、馬金財等人以台語謾罵，並以加害生命、身體
    之事揚言恐嚇稱：小碧潭的人都沒有用，明日要小碧潭的人全部躺平等語，致在
    場之己○○、戊○○、丙○○、馬金財等人心生畏懼，惟恐生命、身體將有不測
    ，而生危害於渠等安全。
三、丙○○聞言終按耐不住怒氣，起身持現場塑膠椅追上前欲與乙○○○爭論，乙○○○見丙○○持塑膠椅欲追打，乃隨手取出其放置於機車腳踏板處之公事包，欲
    準備抵抗，丙○○則持塑膠椅自後追乙○○○，乙○○○遂拿公事包轉身跑離現
    場，迨於追逐約二十餘公尺之距離後，丙○○與乙○○○二人即正面互毆，乙○○○竟基於普通傷害之犯意，自其公事包內隨手取出其所有前開水果刀，並以右
    手持前開水果刀上前繞至丙○○左後方背後刺一刀，刺入丙○○之背部約二公分
    ，水果刀之刀柄亦因而斷落，刀刃則續留在丙○○背部，使丙○○受有背部穿刺
    傷，深二公分至脊椎，並當場出血。嗣乙○○○見狀即迅速逃離至附近約五十公
    尺處，然為在場之甲○○、馬金財等人追捕報警查獲，並扣得乙○○○所有供傷
    害之水果刀一把（刀柄已斷掉脫落，不含刀柄，刀刃長約十五公分、寬三公分）
    ；丙○○則於同（十一）日凌晨一時三十分許，經送臺北縣新店市耕莘芳醫院急
    診醫治，縫合二十八針。
二、案經被害人丙○○之妻戊○○訴由臺北縣政府警察局新店分局報告及丙○○訴請
    臺灣臺北地方法院檢察署檢察官偵查起訴。
    理  由
一、訊據被告乙○○○堅決否認有何欲殺害被害人丙○○之殺人犯意，辯稱如下：
  (一)、當時其本人與己○○在聊天，並聊及其生前契約工作情形，和己○○有說有笑
      時，惟被害人丙○○竟突然起身罵其說「幹，你了不起什麼」，當時氣氛不是
      很好，在場之丁○○與甲○○就希望其本人離開，其本人遂與丁○○、甲○○
      二人一起離開。而當其要離開前，其本人曾回頭跟被害人丙○○表示，「我跟
      你不認識也不熟，我也沒有跟你講話，你生我什麼氣」，隨後便至附近其停放
      摩托車之位置；當時其本人將鑰匙插到摩托車上準備要發動時，有看到被害人
      丙○○手上拿著椅子衝過來，其本人遂拿著公事包抵擋，雙方發生扭打。
  (二)、其本人並未有欲殺害被害人丙○○之故意。因當時其已經發動機車備離開，惟
      見被害人丙○○從後面左側準備拿椅子攻擊，於是其本人便從機車腳踏板處拿
      其手提包抵擋被害人之攻擊，因其打不過被害人，於是邊打邊退，退至距離其
      機車約四公尺左右的距離時，便向左轉身順勢從公事包內拿出水果刀，並在其
      迴轉面對被害人丙○○時，從被害人丙○○左方朝其背部刺一刀，當時其刺一
      刀後，因害怕便跑掉。如其本人欲殺害被害人生命，則不可能只刺被害人一刀
      後，便跑掉。至於其於當時曾說「給你死」之語，是因被害人丙○○當時持椅
      子對其攻擊，揚言要其躺下，其被激怒之下才講該句話。當時持水果刀刺被害
      人丙○○時，並未有講「給你死」這句話。
  (三)、其本人並未對當時在場之證人己○○等人恐嚇說：「明日要小碧潭的人全部躺
      平這樣的話」，因其本人對該處不熟悉，不可能在該處撒野。是因被害人丙○○對其攻擊，故其本人才向被害人丙○○表示，「你敢再攻擊我，我就要你們
      全躺平」，並非針對任何人；當時其本人是對在場之另外兩位打赤膊之年輕人
      所講的。
二、本院認為被告構成傷害罪與恐嚇罪之理由如下：
甲：傷害部分：
  (一)、經查被告乙○○○於前揭時地持其水果刀刺中告訴人丙○○背部一刀致傷乙節
      ，業據被告乙○○○於警訊、偵查中、原審調查、審理及本院調查、審理時供
      承在卷外，並經告訴人丙○○於偵查中與原審指陳在卷（偵查卷第三九頁至第
      四三頁；原審卷第六五頁至第七七頁）；核與在場證人戊○○、己○○、馬金
      財、丁○○、甲○○等人分別於警訊、偵查中、原審調查及本院調查時證述情
      節大致相合（偵查卷第一○頁至第十一頁；五九頁至第六二頁；七一頁至第七
      六頁；原審卷第八○頁至第八六頁、八八頁至第九六頁、九八頁至第一○三頁
      、一○四頁至第一一二頁、一一四頁至第一二五頁；本院卷第五三頁至第六四
      頁）。又告訴人丙○○因此受有背部穿刺傷，深二公分至脊椎，經送臺北縣新
      店市耕莘醫院急診醫治等情，並有財團法人天主教耕莘醫院診斷證明書與照片
      四張各在卷可稽（見偵查卷第十二頁與第四十六頁、第十四頁至第十五頁），
      且有扣案之水果刀一把（刀柄已斷掉脫落）可稽與該水果刀照片足憑（偵查卷
      第十六頁至第十七頁），本件事證明確，被告傷害犯行之事實應堪認定。
  (二)、扣案水果刀一把，經原審勘驗結果：刀刃長約十五公分、寬三公分之單面刃，
      不銹鋼材質，刀鋒為尖刺鋸齒狀，無刀柄但刀刃與原刀柄連接處有不規則之斷
      裂痕等情，有原審勘驗筆錄在卷可稽（原審卷第六○頁）；核與被告辯稱係爭
      水果刀確係平常家用切水果所用刀刃，當日攜帶僅因賣火龍果所需切用等語相
      符；由此可見被告並非蓄意攜帶用上開水果刀用以殺害告訴人丙○○至明，僅
      因臨時隨手取得方會以此為兇器，並非事先思考、策劃與預謀所致。
  (三)、再告訴人丙○○上前與被告爭執時，雙方均有醉意，而告訴人卻持有塑膠椅為
      武器前往欲攻擊被告乙○○○等情，除據被告供承綦詳外，並經證人己○○、
      甲○○、丁○○等人於原審證述明確（原審卷第八八頁至第九八頁；第一○七
      頁至第一二六頁）；又臺北縣政府警察局新店分局於案發後同（即十一）日凌
      晨二時十四分時，對被告乙○○○施與酒精測試值為每公升零點三四毫克，此
      有酒精濃度測試紙在卷可稽（偵查卷第十三頁）；再者二人身高體重分別為告
      訴人丙○○身高一八○公分、體重七十六公斤，而被告則為一六九公分、六十
      九公斤各等情，此業據告訴人丙○○與被告乙○○○雙方於原審調查時各供承
      在卷（原審卷第七七頁、一三四頁）。基於以上情節可知，被告乙○○○隨手
      自其公事包取得水果刀，係因雙方已有醉意，並因告訴人丙○○於當時占有身
      高、體重、塑膠椅等武器及在場多數友人之優勢，被告為使自己不居於弱勢地
      位，方會取出水果刀，足見被告當時舉動並非蓄意執刀殺人至明。
  (四)、再以雙方爭執之起因係被告乙○○○出言自誇本身並貶損在場他人能力，且與
      當時在場之告訴人丙○○與其他證人己○○、戊○○等人雙方於事前均互不相
      識等情，此為被告乙○○○與告訴人丙○○二人所不爭執，並經證人己○○與
      戊○○於偵查中、原審調查及本院調查時各證述在卷，由此可見，被告對於告
      訴人並無欲奪其命方可消除之深仇大恨至明，而是純係雙方發生口角爭執對罵
      所致，故被告乙○○○僅係臨時起意傷害，實無致告訴人丙○○於死之故意。
  (五)、另就告訴人丙○○之傷勢以觀，告訴人係上背部中央被刺一刀，深約二公分至
      胸椎上，乃一刀所致，雖深入背骨，但並無肺臟、心臟損害，亦無明顯骨折、
      或其餘損及肌腱、神經組織之重力創口，以傷口深度、進入角度觀之，應係直
      接一刀刺入，入院時亦未發出任何病危通知，住院觀察後，並無神經損傷、運
      動障礙或後遺症之情形，三日後即出院，等情，此有財團法人天主教耕莘醫院
      九十二年一月二十七日九二耕醫病歷字第○一二五號函附病歷摘錄單與九十二
      年一月三日耕醫病歷字第○○○四號函附病歷摘錄單等各在卷可稽（原審卷第
      四八頁、四九頁、二三頁至第二四頁）；且告訴人丙○○於偵查中自承，當時
      其本人很清醒，有去找其太太叫一一九救護車；並於原審調查時亦自承，其本
      人於中刀後仍能自行走回原來喝酒處、並未倒地等語在卷（偵查卷第三九頁背
      面至第四○頁；原審卷第六七頁）；由此可見，被告係於刺中一刀後，見告訴
      人仍能獨立行走，並仍有抵抗能力與生命跡象，見狀即匆忙逃逸離去，並未再
      對告訴人追逐砍殺等情，此亦據在場目擊證人己○○於偵查中與原審調查時證
      稱明確（偵查卷第六○頁背面；原審卷第九三頁）；可見被告當時並無欲殺害
      告訴人丙○○之犯意極明。
  (六)、以告訴人身體受傷之部位，造成之傷勢以觀，並非身體之心臟、肺臟、骨骼、
      肌腱、神經等重要致命部位，亦無任何後遺症，入院時並無病危；甚或住院三
      日即可出院各等情，有上開耕莘醫院病歷摘錄單等在卷可證，已如上述；又被
      告下手僅係一刀，且入背骨僅二公分，並無重力創口，由此足認被告應僅係基
      於普通傷害之犯意而刺傷告訴人，並非基於殺人之犯意而持該水果刀欲殺害告
      訴人丙○○。
  (七)、被告乙○○○固供承其與告訴人丙○○互毆當時，有以右手持前開水果刀上前
      繞至丙○○左後方背後刺一刀，惟堅決否認當時有出口揚言「給你死」該句話
      。經查告訴人丙○○於第一次偵查中經檢察官訊問時，供稱：「（問：當時被
      告拿刀刺你時，有無說要你死？）不知道；他有用國語「給你死」或許是髒話
      ，他有喝酒。」等語在卷（偵查卷第四○頁）。然證人即告訴人丙○○之大姨
      子己○○於原審調查時復證稱，因當時告訴人丙○○一直罵髒話，雙方互毆時
      語氣都不好，故被告於丙○○罵髒話時，被告有說「給你死」該句話等語（原
      審卷第八八頁、九七頁）。由此可見，被告係與告訴人丙○○互毆對罵時，雖
      曾有說過「給你死」該句氣話，惟此乃當時與告訴人丙○○對罵之言語。尚難
      以此相對罵時之氣話認定被告當時確有殺人之犯意。
  (八)、綜上調查，可見被告僅係基於普通傷害之犯意而傷害告訴人至明；故被告辯稱
      其並無殺人之故意一節，應可採信。公訴人雖認為被告持水果刀刺進告訴人丙○○右胸背，係基於容認告訴人丙○○死亡結果發生之殺人未必故意犯意云云
      ，然以上開被告對於告訴人丙○○下手之部位、次數、告訴人之傷勢、受傷後
      被告並無任何繼續追逐砍殺等情以觀，公訴人認為被告有殺人之未必故意云云
      ，尚有未洽。
乙：恐嚇部分：
  (一)、被告乙○○○雖矢口否認有於事實欄第二段所述之時地，對於在場之己○○、
      戊○○、丙○○、馬金財等人施加恐嚇犯行，惟查被告乙○○○所為上開恐嚇
      犯行，業據被害人丙○○、戊○○、己○○、馬金財等人分別於偵查中與原審
      調查及本院調查時分別指訴明確（偵查卷第五九頁至第六一頁；原審卷第六五
      頁、六八頁；八○頁至第八二頁；八八頁、九六頁；九八頁、一○一頁至第一
      ○二頁；本院卷第五三頁至第五五頁、六四頁）。故被告否認犯行，事後辯稱
      ，當時其本人是對在場之另外兩位打赤膊之年輕人所講的云云，無非事後卸責
      之詞，委不足採。本件被告恐嚇犯行，事證明確，其犯行應堪認定。
三、查被告乙○○○持刀傷害他人之行為，係犯刑法第二百七十七條第一項普通傷害
    罪；又其以加害生命、身體之事恐嚇他人，致他人心生畏懼，而危害安全之行為
    ，係犯同法第三百零五條之恐嚇危害安全罪。被告以一恐嚇行為而恐嚇己○○、
    丙○○、戊○○、馬金財等四人，係觸犯數同一罪名之恐嚇安全罪，為想像競合
    犯，應依刑法第五十五條規定，從一恐嚇危害安全罪處斷。經查被告乙○○○雖
    有於事實欄第二段所載之時地揚言恐嚇稱：小碧潭的人都沒有用，明日要小碧潭
    的人全部躺平等語，惟查在場之證人丁○○於原審調查及本院調查時則證稱，其
    本人認為被告乙○○○當時是講酒話或氣話，故不會害怕；另在場之證人甲○○
    於原審調查及本院調查時亦證稱，其本人並不清楚被告之意思，認為不會怎麼樣
    ，各等語在卷（原審卷第一一三頁、一二○頁；一○四頁、一一○頁至第一一三
    頁；本院卷第六三頁）；公訴人認為被告乙○○○有對於在場之丁○○與甲○○
    二人施加上開恐嚇之詞，涉犯有恐嚇危害安全罪行云云，經核與前揭恐嚇危害安
    全罪之構成要件尚有未合，被告該部分自難構成犯罪；惟查前揭不構成犯罪部分
    因與上揭起訴判決有罪之恐嚇危害安全罪犯行部分，有想像競合裁判上一罪之關
    係，故不另為無罪之諭知。又公訴人認被告持刀傷害告訴人丙○○部分應依殺人
    未遂罪處斷云云，惟查被告既係基於傷害之犯意而為本件行為，已如前述，自難
    遽論被告以殺人未遂罪，因起訴事實同一，爰變更起訴法條，併予敘明。被告所
    犯上開二罪，犯意個別，構成要件不同，且行為互殊，應依數罪併合處罰。
四、對於檢察官上訴之判斷：本件經詳查結果，認為被告當時並無殺人之故意，且與
    告訴人丙○○正面互毆時，始自公事包持前開水果刀刺傷告訴人丙○○之背部一
    刀，且於持刀刺傷丙○○之際，亦無法證明被告確有使告訴人丙○○喪失生命之
    故意，應認為被告僅有傷害之犯意等情，均已於本判決理由詳述；檢察官則認被
    告口呼「給你死」有殺人之不確定故意，提起上訴，指摘原判決未論原判決未論
    被告以殺人未遂罪為不當，經核檢察官之上訴，並無理由，自不足採。
五、對於被告上訴與原審判決之判斷：本件被告以原審量刑過重為由提起上訴，指摘
    原審判決不當云云。惟按刑之量定，乃法律賦予法院自由裁量之事項，經查原審
    於科刑時，業已審酌刑法第五十七條所列各款事項，並未逾越法定刑度，又未明
    顯違背正義，自難指摘原判決違法。然查被告持刀傷人前固有挑釁行為在前，惟
    其動刀傷人之際，係基於被害人之激怒，且本件被告實施恐嚇之人數已有減少，
    被告上訴主張原審量刑太重，非無理由。且查：(一)、被告供犯罪傷害所用之前開
    水果刀一把，為被告所有且業經扣案，起訴書犯罪事實欄業已記載明確，原判決
    於事實欄則未予記載明確，惟於理由與主文則諭知沒收，顯難認有事實之根據。
    (二)、被告於事實欄第二段所載之時地，僅對在場之丙○○、戊○○、己○○、馬
    金財等人施加恐嚇等情，已如前述；至於在場之丁○○與甲○○二人並未認為被
    告有對其施加恐嚇犯行，此業據丁○○與甲○○二人供稱明確；惟原判決於事實
    欄第二段對於因受被告恐嚇之對象即丙○○、戊○○、己○○、馬金財等四人，
    則未記載明確，僅泛稱己○○等人，其事實之記載未臻明確。且於理由欄則又認
    定被告有對丁○○與甲○○二人施加恐嚇，顯與事實不符。(三)、上開喝酒聚餐現
    場，分別有木椅與塑膠椅，而告訴人丙○○當時係持塑膠椅等情，業據在場證人
    丁○○於原審及本院調查時證稱明確（原審卷第一一三頁、一二一頁；本院卷第
    六○頁、六一頁）。惟原判決事實欄一之(二)事實欄部分，則記載丙○○持現場木
    椅上前理論，亦與實情不符。(四)、查告訴人丙○○係於九十一年九月十一日凌晨
    一時三十分送往新店市耕莘芳醫院急診醫治一節，有前開財團法人天主教耕莘醫
    院九十二年一月三日耕醫病歷字第○○○四號函附病歷摘錄單各在卷足稽（原審
    卷第二三頁至第二四頁）；可見被告對於事實欄第二段所犯之恐嚇犯行之時點與
    持水果刀刺傷及丙○○背部之時點均應在九十一年九月十一日凌晨一時三十分前
    之某一時點始為正確，惟原判決於事實欄一之(一)之恐嚇時點與(二)之傷害時點均認
    定為九十一年九月十一日凌晨一時三十分，對於事實之認定顯然未臻精確。原判
    決既有上開可議之處，顯屬無可維持，自應由本院撤銷改判。爰審酌被告雖係出
    言自誇本身並貶損在場他人能力在先，固有可議非難；惟隨後因在場之丙○○持
    塑膠椅對於被告加以追逐攻擊，並與被告互毆，致被告自其公事包取出上開水果
    刀刺及告訴人丙○○左後方背部一刀約二公分之傷勢與被告犯罪之動機、目的、
    犯罪時所受之刺激、犯罪之手段、和被告品行、智識程度、與告訴人丙○○、被
    害人己○○、戊○○等有親戚關係，且無深仇大怨、犯罪所生之危害；其被告於
    犯後態度良好，已有悔意等一切情狀，分別量處如主文第二項所示之刑，並均諭
    知易科罰金之折算標準及定其應執行之刑，以示懲儆。
六、扣案之水果刀一把（刀柄已斷掉脫落，不含刀柄，刀刃長約十五公分、寬三公分
    ），係供犯傷害罪所用之物，且屬被告所有，業據被告供承在卷，應依刑法第三
    十八條第三項、第一項第二款宣告沒收之。
據上論斷，應依刑事訴訟法第三百六十九條第一項前段、第三百六十四條、第二百九
十九條第一項前段，第三百條，刑法第二百七十七條第一項、第三百零五條第一項、
第五十五條、第五十一條第五款、第四十一條第一項前段、第三十八條第一項第二款
，罰金罰鍰提高標準條例第一條前段、第二條，判決如主文。
本案經檢察官劉家芳到庭執行職務。
中      華      民      國    九十二    年      八      月      七      日
                              臺灣高等法院刑事第二十三庭
                                  審判長法  官  黃  瑞  華
                                        法  官  宋      祺
                                        法  官  陳  坤  地
右正本證明與原本無異。
檢察官如不服本判決應於收受送達後十日內向本院提出上訴書狀，其未敘述上訴之理
由者並得於提起上訴後十日內向本院補提理由書（均須按他造當事人之人數附繕本）
。
被告不得上訴。
                                        書記官  陳  建  邦
中      華      民      國    九十二    年      十      月     十五     日
附錄本案論罪科刑法條全文：
刑法第二百七十七條
傷害人之身體或健康者，處三年以下有期徒刑、拘役或一千元以下罰金。
犯前項之罪因而致人於死者，處無期徒刑或七年以上有期徒刑；致重傷者，處三年以
上十年以下有期徒刑。
刑法第三百零五條
以加害生命、身體、自由、名譽、財產之事，恐嚇他人致生危害於安全者，處二年以
下有期徒刑、拘役或三百元以下罰金。


司法院資訊處製作；財團法人民間司法改革基金會備份。
